臺灣桃園地方法院民事判決　九十年度家訴字第五九號
　　原　　　告　丙○○原姓名.
　　被　　　告　乙○○
　　訴訟代理人　甲○○
右當事人間請求聲請改從母姓事件，本院判決如左：
    主      文
原告之訴駁回。
訴訟費用由原告負擔。
    事      實
甲、原告方面：
一、聲明：(一)被告應同意兩造所婚生之子「曹翔育」改從母姓為「劉翔育」；(二)訴訟
    費用由被告負擔。
二、陳述略稱：
  (一)查「曹翔育」為兩造之婚生次子，民國（下同）八十六年十一月十二日生，為未
    成年人。茲因兩造思想有落差，個性不合，乃於八十九年二月二十五日協議離婚
    ，並簽訂有離婚證書，且於八十九年三月二日辦妥離婚戶籍登記完畢。依兩造間
    離婚證書第一項約定略以：「兩造之婚生子由曹姓改從母姓‧‧‧」，然原告依
    上開離婚證書約定內容為契約依據，欲向桃園縣楊梅戶政事務所申請「曹翔育」
    改從母姓時，竟為被告拒絕。
  (二)據右存在之事實，本於「履行離婚契約內容」之法律關係請求權，以及民法第一
    千零五十九條之規定，被告當負有「同意曹翔育改從母姓」之義務。雖然原告有
    兄弟黃貴炎、黃金鼎，離婚協議書上約定改從黃姓，但與民法第一千零五十九條
    並無違背，因為原告的父母親是招贅入婚，但還是重男輕女，甚至原告本來也姓
    黃，所以已經有違原來招贅的本意，有關招贅的證明有戶籍謄本可證，並有招婚
    契約書影本，可證明招贅之事。招婚字約書是於原告的上一代簽訂的，簽訂的時
    候原告尚未出生，所以原告無從知悉確切簽訂時間。
  (三)被告所提出兩造八十九年三月一日書立之字據，其中第三項所示，是被告應返還
    給原告的錢；被告提出之開庭通知書、楊梅戶政事務所函文及曹陳玉蓮診斷證明
    書，原告無意見；被告提出之訃文與九十一年六月五日言詞辯論講敘要點，應與
    本件無關。
三、證據：提出離婚證書影本一份、戶籍謄本一份、招婚字約書影本一份為證。
乙、被告方面：
一、聲明：請求駁回原告之訴之聲請，訴訟費用由原告負擔。
二、陳述略稱：
  (一)子女從母姓，須由父母雙方同意後辦理，被告乙○○雖於八十九年三月一日立下
    同意書改從母姓，惟原告並未如期辦理，事隔一年餘，被告已變更其意思行為，
    曹翔育改從母姓之事，被告不予同意；且當初原告以「黃鳳燕」名義立下同意書
    將曹翔育改從母姓，現以「丙○○」名義將曹翔育改從母姓，被告未便同意。
  (二)原告曾於九十年八月二十日向楊梅戶政事務所辦理從母姓及次子曹翔育改從母姓
    ，該所函覆稱：台端改從母姓同意辦理，惟台端次子曹翔育從母姓部分，因當事
    人不同意，礙難受理；就親情倫理言，被告係家中獨子，被告母親曹陳玉蓮已於
    九十一年三月二十四日病故，被告希望曹翔育赴奶奶靈前上香膜拜，竟遭原告拒
    絕，而被告父親甲○○為年邁老兵，對曹翔育改姓一事，終日悲傷不已，基於以
    上種種緣由，改姓之事被告礙難同意。
  (三)原告原名「黃鳳燕」是有兄弟，有一兄一弟，兄姓名為「黃貴炎」弟弟姓名被告
    訴訟代理人忘了，原告除有親兄弟外，原告還有姊妹各一人，既然原告確實有兄
    弟姊姊，子女依法不得改從母姓，而被告又不同意改姓之事，本件原告請求為無
    理由；對於原告所提出之招婚字約書，被告有二點聲明，第一點是上面沒有寫時
    間，第二點是不認同它的真實性。
三、證據：提出八十九年三月一日字據一份、通知書影本一份、楊梅戶政事務所函影
    本一份、診斷證明書及重大傷病免自行部分負擔證明卡影本各一份、身分證影本
    一份、訃聞一份、死亡證明書一份為證。
丙、本院依職權調查原告兄弟黃金鼎、黃貴炎之相關戶籍資料。
    理      由
一、本件原告主張意旨略以：(一)兩造於八十九年二月二十五日協議離婚，約定子女曹
    翔育從母姓，詎被告反悔不依約登記子女之稱姓，故訴請法院執行登記依約之姓
    ；(二)原告的父母為招贅婚，原告雖有兄弟黃貴炎、黃金鼎，離婚協議書上約定改
    從黃姓，但原告姓黃有違原告父母招贅婚之本意，故現今原告已改姓而為丙○○
    ，「曹翔育」改從母姓為「劉翔育」，並不違反民法第一千零五十九條之規定云
    云。被告答辯意旨則以：(一)當初原告以「黃鳳燕」名義立下同意書將曹翔育改從
    母姓，現以「丙○○」名義將曹翔育改從母姓，被告不同意；(二)原告確實有兄弟
    ，並非「母無兄弟」，故兩造之子曹翔育不得改從母姓等語。
二、本件原告之請求為無理由，爰說明如下：
  (一)按民法第一千零五十九條規定：「（第一項）子女從父姓。但母無兄弟，約定其
    子女從母姓者，從其約定。（第二項）贅夫之子女從母姓。但約定其子女從父姓
    者，從其約定。」。
  (二)本件原告與被告於八十九年二月二十五日簽立離婚證書時，姓名仍為黃鳳燕，而
    依原告所提出戶籍謄本之記載，原告之父母為招贅婚，原告且稱其父母之招婚字
    約書係其尚未出生時就已書立，足見原告原先所以姓黃，係根據前揭民法第一千
    零五十九條第二項但書之規定從父姓。然贅夫之子女以從母姓為原則，此應係原
    告申請改從母姓獲准之原因，然原告獲准改姓之時間，依戶籍謄本之記載，應為
    九十年八月三十一日。
  (三)內政部台內戶字第350539號函文要旨指出：民法第一千零五十九條第一項但書所
    稱之「母無兄弟」，宜解為母無同姓之兄弟。在本件中，兩造對於原告確有兄弟
    黃金鼎、黃貴炎之事實並不爭執，且有本院依職權調閱之戶籍資料在卷可證，則
    在九十年八月三十一日原告由黃鳳燕改姓為丙○○後，原告確實已無同姓之兄弟
    ，如本件兩造於九十年八月三十一日之後，約定子女曹翔育從母姓，自不受民法
    第一千零五十九條第一項但書「母無兄弟」之限制；然而另一方面，於原告改姓
    之前，原告既有同姓之兄弟，約定兩造子女曹翔育從母姓，即與民法第一千零五
    十九條第一項但書「母無兄弟」之限制有所違背，其約定不生效力。
  (四)經查，本件兩造約定子女改從母姓，係八十九年二月二十五日之事，然其時原告
    尚未改姓，尚有同姓兄弟黃金鼎、黃貴炎，從而當時約定兩造子女曹翔育從母姓
    ，即與民法第一千零五十九條第一項但書「母無兄弟」之限制有所違背，其約定
    應不生效力；又原告雖於九十年八月三十一日改姓，致原告確實已無同姓兄弟，
    而不受民法第一千零五十九條第一項但書「母無兄弟」之限制，但被告於原告改
    姓之前，已反悔不同意曹翔育改姓之事，並有原告所不爭執之桃園縣楊梅鎮戶政
    事務所函文一份在卷可證，足見兩造於原告改姓後，顯無約定子女從母姓之事實
    ，依民法第一千零五十九條第一項本文之規定，兩造子女曹翔育自仍應從父姓。
三、綜上所述，原告本於「履行離婚契約內容」之法律關係請求權，以及民法第一千
    零五十九條之規定，請求被告應同意兩造所婚生之子「曹翔育」改從母姓為「劉
    翔育」，其請求為無理由，自不應准許，而應予駁回。
四、兩造之其餘攻擊防禦方法，於本件判決結果無影響，爰不一一論列，附此說明。
五、據上論結，原告之訴為無理由，依民事訴訟法第七十八條，判決如主文。
中　　　華　　　民　　　國　　九十一　　年　　　八　　　月　　二十八    日
                                臺灣桃園地方法院民事第一庭
~B法　　　官　文衍正
右為正本係照原本作成
如對本判決上訴，須於判決送達後廿日內向本院提出上訴狀
中　　　華　　　民　　　國　　九十一　　年　　　八　　　月　　二十八    日
~B法院書記官　李劍龍